臺灣高等法院民事裁定　　　　　　　　　100年度抗字第513號
抗　告　人　財團法人法律扶助基金會
法定代理人　吳景芳
代　理　人　金昶輝
相　對　人　王威廉
抗告人因與相對人間確定訴訟費用額聲明異議事件，對於中華民
國100 年3 月2 日臺灣宜蘭地方法院100 年度事聲字第53號所為
裁定提起抗告，本院裁定如下：
    主      文
抗告駁回。
抗告訴訟費用由抗告人負擔。
    理      由
一、原裁定以：(一)依法律扶助法第35條之立法理由可知，該條規
    定將律師酬金列為訴訟費用之一部，係參酌民事訴訟法第11
    4 條規定，而民事訴訟法第114 條規定將律師酬金視為訴訟
    費用一部之前提，係法院依照同法第110 條第1 項第3 款規
    定准予訴訟救助並依法律規定為受救助人選任律師代理訴訟
    ，因此就是否將律師酬金列為訴訟費用之一部，應回歸民事
    訴訟法相關規定判斷之，法律扶助法第35條規定與民事訴訟
    法相關規定間不具特別法與普通法之關係。(二)依現行民事訴
    訟法，律師酬金原則上非屬訴訟費用之一部，例外於法律明
    文或符合司法院院字第205 號解釋所揭標準時，律師酬金始
    列為訴訟費用之一部。民事訴訟法第110 條第1 項第3 款，
    參照其立法理由之說明，法院准予訴訟救助者，非當然為受
    救助人選任律師代理訴訟，仍須符合法律明文規定之情形，
    此為依體系解釋所得之當然結論，並非另行增加法律所無之
    限制而限制抗告人權利之行使。本件非法律或審判長依法律
    規定為當事人選任律師為特別代理人或訴訟代理人，及第三
    審之律師酬金得列為訴訟費用之一部等情形，抗告人請求確
    定訴訟費用額將支付之律師酬金列為訴訟費用之一部，為無
    理由。乃維持原法院司法事務官駁回抗告人確定訴訟費用額
    之聲請，裁定駁回抗告人之聲明異議。經核無不合。
二、抗告意旨略以：(一)關於法律扶助之訴訟費用額負擔事項，法
    律扶助法第35條規定係民事訴訟法相關規定之特別法，故依
    據中央法規標準法第16條規定應為優先適用，原裁定之認事
    用法，係對抗告人之自由權利增加法律所無之限制。(二)法律
    扶助法第35條規定之律師酬金，無論依該條明文規定或立法
    當時之立法提案說明資料，並非以民事第三審之律師酬金，
    或法院為受扶助人選任律師為其訴訟代理人致支出之律師酬
    金為限。法律扶助基金會於審查扶助人之申請時，已充分考
    量訴訟案件性質是否顯無理由、申請人經濟狀況是否確無資
    力，及訴訟案件之性質、當事人之身分，始決定為申請人指
    定律師為訴訟代理人，此自屬伸張或防禦權利所必要之行為
    ，是該訴訟所支付之律師酬金應視為訴訟費用，方符合司法
    院院字第205 號解釋意旨。(三)法律扶助法第35條規定雖可能
    導致一造之訴訟代理人為當事人自己選任，或係法律扶助不
    同，而造成對造應負擔之訴訟費用不同之不盡公平情形，惟
    於法條未修正前，不宜以解釋法律方式實質進行法律修正，
    如認法律扶助法第35條規定有違憲之虞，依法僅得依職權裁
    定停止個案審理程序，送請司法院大法官會議加以解釋後再
    行審理等語。
三、按法律扶助法第35條之立法原意，係將受扶助人原得請求對
    造負擔之訴訟費用，於受扶助範圍內移轉至財團法人法律扶
    助基金會。而財團法人法律扶助基金會之訴訟費用請求權既
    係受讓自受扶助人，其權利範圍自不得超過受扶助人自行請
    求確定訴訟費用額之範圍。又為扶助所支出之律師酬金係比
    照訴訟救助及第三審情形而列為訴訟費用之一部，自應同受
    民事訴訟法第110 條第1 項第3 款、第466 條之2 、第466
    條之3 規定之拘束。且我國第一、二審非採用律師訴訟主義
    ，當事人所支出之律師費用，須當事人確有不能自為訴訟行
    為，必須委任律師代理之情形，所支出之代理人費用為伸張
    權利或防禦上所必要者，始得認為訴訟費用之一種，於必要
    限度令敗訴之人賠償。是以於法律扶助情形，仍須法院或審
    判長依法律規定為當事人選任律師為特別代理人或訴訟代理
    人，及第三審之律師酬金，始得列為訴訟費用之一部。法律
    扶助之提供，係使因無資力或其他原因無法受到法律適當保
    護之人民，得立於公平之基礎下，順利實施訴訟權能，維護
    其權益，以達憲法平等保障人權之目的，可見法律扶助法並
    非民事訴訟法之特別法，民事訴訟法之適用應不受法律扶助
    法之限制與拘束（最高法院100 年度台抗字第203 號裁定意
    旨參照）。經查，抗告人准給予受扶助人張麗玲全部扶助，
    支出律師酬金30,000元，該律師酬金非法院或審判長依法律
    規定為當事人選任律師為特別代理人或訴訟代理人而生，揆
    諸首揭說明，抗告人據以聲請確定訴訟費用額，於法未合。
    原裁定駁回抗告人之異議，經核並無違誤。抗告意旨指摘原
    裁定不當，求予廢棄，為無理由。
四、據上論結，本件抗告為無理由，爰裁定如主文。
中    華    民    國    100    年    4     月   21    日
                    民事第二庭
                        審判長法  官  吳謙仁
                              法  官  蘇瑞華
                              法  官  李瓊蔭
正本係照原本作成。
本裁定除以適用法規顯有錯誤為理由外，不得再抗告。如提起再
抗告，應於收受後10日內委任律師為代理人向本院提出再抗告狀
。並繳納再抗告費新台幣１千元。
中    華    民    國   100    年    4     月    21    日
                              書記官  王才生